【裁判字號】    99,台上,4987
【裁判日期】    990806
【裁判案由】    妨害性自主
【裁判全文】
最高法院刑事判決            九十九年度台上字第四九八七號
上  訴  人  甲○○
選任辯護人  張榮作律師
上列上訴人因妨害性自主案件，不服台灣高等法院高雄分院中華
民國九十七年十月三日第二審判決（九十七年度上訴字第一三五
二號，起訴案號：台灣高雄地方法院檢察署九十六年度偵字第三
０四六二號），提起上訴，本院判決如下：
    主  文
上訴駁回。
    理  由
按刑事訴訟法第三百七十七條規定，上訴於第三審法院，非以判
決違背法令為理由，不得為之。是提起第三審上訴，應以原判決
違背法令為理由，係屬法定要件。如果上訴理由書狀並未依據卷
內訴訟資料，具體指摘原判決不適用何種法則或如何適用不當，
或所指摘原判決違法情事，顯與法律規定得為第三審上訴理由之
違法情形，不相適合時，均應認其上訴為違背法律上之程式，予
以駁回。本件原判決維持第一審論上訴人甲○○以對於十四歲以
上未滿十六歲之女子為性交罪，處有期徒刑肆年，減為有期徒刑
貳年。係依憑上訴人供認：伊於民國九十六年一月二十日晚間，
曾與甲女（八十年十二月十一日生，代號為000000000，真實姓
名年籍詳卷）見面，且伊在網路上有問過甲女要否做愛等情不諱
，參酌證人即被害人甲女證述：上訴人在網路上邀伊做愛，並於
九十六年一月二十日晚上七點半許，騎機車載伊至其住處，先後
以手及其性器插入伊陰道，並有口交，嗣載伊回家；證人即暱稱
「秋夜」之網友陳奕廷證以：案發後，甲女於網路上向伊談及與
上訴人性交之事，伊始告知甲女之兄甲男，甲男詢問甲女後，轉
知甲女之祖父乙男，並由乙男報警各等語，及卷附財團法人長庚
紀念醫院高雄分院（下稱長庚高雄分院）九十六年八月二十二日
第Ｅ六六一五號受理疑似性侵害事件驗傷診斷書（記載：甲女之
處女膜四、七點鐘方向裂傷）、同院九十七年四月二十一日（九
七）長庚院高字第七二二四七二號函附之甲女精神鑑定報告書（
記載：甲女受限於聽力困難，對於口語及語文的溝通理解弱，常
需要用不同的溝通方式，例如手語或是用書寫的方式才較能理解
，在單純口語的溝通理解上有較多的障礙。依據整個評估過程甲
女之反應，可推測當時甲女視做愛、性行為是兩人關係親密的表
現，但對於如何進行則不清楚等旨），及被害人之年籍資料等證
據資料，而為論斷，已敘述其所憑之證據及認定之理由。而以上
訴人否認有妨害性自主之犯行，並辯稱：伊當晚向友人黃○○借

機車載甲女去夜市買東西之後，就載甲女回家，前後約三十分鐘
，甲女未曾到過伊家，伊沒有對甲女為性交行為云云，係飾卸之
詞，無足採取，在理由內依憑調查所得證據，詳加指駁。並說明
：（一）甲女因聽力障礙致其口語溝通、理解、表達能力低於常
人，尚難苛求其能精確描述上訴人房間之情狀。再依卷附上訴人
房間之照片所示，上訴人房間係大理石地板，房間內有雙人木床
，木床上無彈簧床，床上舖有墊被及枕頭二個，核與甲女所述：
上訴人房內，有床舖棉被，但不是彈簧床，進門之後木板有架高
，進去還要抬腳走上去等語相符；雖上訴人房間架高者係木床，
並非如甲女所言之木地板，然此應係甲女語文理解及表達能力較
弱之緣故，殊難因此遽認甲女之指訴不可採信。再上訴人係智識
程度正常之人，其對於每日居住使用之房間之描述，尚且有極大
之誤差，更何況甲女係聽障且語文理解及表達能力較弱之人，又
僅前往上訴人房間一次，何能強求甲女毫無誤差地描述上訴人房
間之情況。上訴人以甲女所述其房間之情形與事實不符為由，辯
稱：甲女所訴不足採信，自非可取。（二）甲女僅至上訴人家中
一次，又未久留，其未注意上訴人家中廁所馬桶之顏色，無悖於
常情，且甲女於九十七年五月二十七日第一審作證時，距案發時
間已一年餘，其對於上訴人住處之馬桶顏色記憶模糊，核與情理
無違，難認甲女所言不實。又甲女之兄甲男於案發前曾至上訴人
房間，若上訴人所辯：甲男因懷恨而指使甲女謊報本案云云屬實
，則甲男應會仔細觀察上訴人家中之布置，並教導甲女如何明確
應答，以使其證詞逼真。然依甲女未能精準描述上訴人家中陳設
一情以觀，尚難認甲女有受甲男指使之情事。且甲女於第一審法
院經檢察官詢問其是否同意與上訴人性交時，尚回答：伊害羞，
很緊張，有一點點願意等語，如其確有受指使誣陷之意，大可謊
稱係受上訴人逼迫而性交等情，足徵甲女並非出於他人之指使，
故為不實之指訴。再甲女作證時，就上訴人如何對其為性交行為
之描述，具體而詳實，以其年齡及生活經驗而言，若非親身經歷
，當無可能為此具體之描述，益見所述應係真實可信。
（三）甲女係生活單純之少女，心智未臻成熟，對於性知識懵懂
好奇，懷藏與上訴人發生性關係之秘密，不敢告訴家人，又因心
中忐忑，急欲與人分享，因此於網路聊天時，將上情告訴網友，
以非當面溝通方式，抒發、宣洩情緒，尚與情理無違。上訴人辯
稱：甲女竟先告訴網友而非告訴家人，顯然不合理云云，要非可
採。（四）證人黃柏豪、馬炯廷於第一審法院雖附和上訴人證稱
：九十六年一月二十日晚上，有去上訴人家，上訴人向黃柏豪借
機車載人，六點多出去，七點多回來，沒有載甲女回來云云。惟
一般人對於事件之記憶，會隨著時間經過而逐漸淡忘，除了特殊
事件或有其他事物輔助記憶之事件，對於日常往來瑣事，通常並
無特殊記憶。該二證人於九十七年六月五日第一審法院作證時，
距離案發時間，已逾一年四月餘，而九十六年一月二十日，並非
特殊重要節慶或有任何紀念意義之日期，其竟能清楚記憶，並確
定當日曾至上訴人住處聊天，實與一般經驗法則相違。況彼等各
就當日如何至上訴人家中之情形，所述迥異，所證自難採信之理
由。從形式上觀察，原判決並無違背法令之情形存在。上訴意旨
略稱：（一）原審採信長庚高雄分院之診斷書為不利上訴人之證
據，然該診斷書僅能證明甲女有過性經驗之事實，其何時與何人
所為，皆無法證明。況驗傷之時間與甲女主張之情事相隔數月，
自不宜為證據，況該書證屬「被告以外之人於審判外之言詞或書
面陳述」，應不得為證據。上訴人業於原審爭執其證據力，原審
仍採為證據，有違刑事訴訟法第一百五十五條之規定。（二）甲
女於警詢時供述：本件發生於九十五年十二月；於偵查中改稱：
係九十六年一月二十日各等語，前後敘述不一。又甲女所述上訴
人房間之特徵皆與事實不符。原審僅憑甲女之證詞及診斷書，認
定上訴人有本件犯行，其認事用法有誤。再上訴人當時房內有黃
柏豪與馬炯廷二人，不可能與甲女發生關係，原審之認定有違證
據法則。（三）本件除甲女之片面證詞外，並無任何人證或物證
足以證明上訴人確曾與甲女發生性行為，甲女所述非不可能係其
與第三人所為，原判決有違無罪推定與罪疑惟輕之原則等語。惟
查：（一）證據之取捨，為事實審法院之職權，倘其採證認事並
不違背證據法則，即不得任意指為違法。又證人之陳述部分前後
不符，或相互間有所歧異時，究竟何者為可採，法院仍得本其自
由心證予以斟酌，非謂一有不符或矛盾，即應認其全部均為不可
採信。本件甲女所為先後證述之細節部分，雖有不一，仍不影響
其就主要事實之證述所具憑信性。原判決已就相關事證詳加調查
論列，復綜合上訴人之供述、甲女及陳奕廷之證言，參互斟酌判
斷，資為不利於上訴人之認定，併已說明其取捨判斷所得心證，
及甲女所證雖有不一，仍為信實，而上訴人所為：伊當晚僅載甲
女購物，未對甲女性交之辯解，洵不足採之理由，難謂於法有違
。上訴意旨無非就原審採證認事之職權行使，專憑己見，泛言指
摘，再為事實上之爭執，並非依據卷內訴訟資料而為之具體指摘
，自非適法之第三審上訴理由。（二）刑事訴訟法第一百五十九
條第一項規定：被告以外之人於審判外之言詞或書面陳述，除法
律有規定者外，不得作為證據。而該條所謂「法律有規定者」，
係指同法第一百五十九條之一至第一百五十九條之五及第二百零
六條等規定。卷附長庚高雄分院診斷書雖係因特殊目的而製作，
惟醫師於診療過程中，乃依醫師法之規定，詳予診斷而製作，自
屬醫師於醫療業務過程中所製作之紀錄文書，為醫療業務行為之
一部分，與通常之醫療行為所製作之病歷無殊，自屬刑事訴訟法
第一百五十九條之四第二款所稱從事業務之人於業務上所須製作
之紀錄文書。原判決因認長庚高雄分院出具之甲女診斷證明書，
係從事醫療業務之人於業務上所製作之證明文書，亦無顯無不可
信之情況，而具有證據能力，並無不合。上訴意旨執此指摘，並
非依據卷內訴訟資料執為指摘之合法第三審上訴理由。（三）其
餘上訴意旨，則置原判決之明白論斷於不顧，或仍持原判決已說
明理由而捨棄不採之陳詞辯解，再為事實上之爭執，或就屬於事
實審法院採證認事職權之行使，或就不影響於判決本旨之枝節事
項，全憑己見，任意指摘，難謂已符合首揭法定上訴第三審之要
件。其上訴違背法律上之程式，應予駁回。
據上論結，應依刑事訴訟法第三百九十五條前段，判決如主文。
中    華    民    國  九十九  年    八    月    六    日
                      最高法院刑事第三庭
                          審判長法官  林  增  福
                                法官  張  清  埤
                                法官  陳  世  雄
                                法官  何  菁  莪
                                法官  王  居  財
本件正本證明與原本無異
                                      書  記  官
中    華    民    國  九十九  年    八    月    十    日
                                                      V

司法院資訊處製作；財團法人民間司法改革基金會備份。
